臺北高等行政法院判決
　　　　　　　　　　　　　　　　　93年度訴字第03459號
　　　　　　　　　　　　　　　.
原　　　告　甲○○
　　　　　　乙○○
　　　　　　丙○○
　　　　　　丁○○
　　　　　　戊○○○
　　　　　　己○○
　　　　　　庚○○
上七人共同
訴訟代理人　林亦書　律師
被　　　告　內政部
代　表　人　辛○○（部長）
訴訟代理人　寅○○
　　　　　　丑○○
參　加　人　桃園縣桃園市公所
代　表　人　壬○○(市長)
訴訟代理人　洪榮彬律師
輔助參加人　桃園縣政府
代　表　人　癸○○(縣長)
訴訟代理人　子○○
上列當事人間撤銷土地徵收事件，原告不服行政院民國93年8月
18日訴願決定，提起行政訴訟。本院判決如下︰
　　主  文
原告之訴駁回。
訴訟費用由原告負擔。
　　事  實
壹、事實概要︰
    桃園縣桃園巿公所為辦理都市計畫公七公園工程，經桃園縣
    政府報經臺灣省政府78年4月7日78府地四字第36205號函核
    准徵收桃園縣桃園市○○○段452-8地號等土地71筆，總面
    積約7.3850公頃，交桃園縣政府以78年5月8日78八府地籍字
    第66305號公告。原告等於民國 (下同)92 年7月29日依土地
    徵收條例第49條第1項第5款規定，向桃園縣政府申請撤銷渠
    等所有坐落桃園縣桃園市○○段47、48、49、50、51、53
    地號（重測前為桃園縣桃園市○○○段490-15、490-16、49
    0-17、490-18、490-19、490地號）等持分土地（以下稱系
    爭土地，所有人及土地明細表如附件）之徵收。案經桃園縣
    政府92年8月18日府地權字第0920182251號函復，以本案經
    需地機關桃園市公所查復，並無土地徵收條例第49條所列情
    事，且該所正辦理地上物拆除作業中等語。原告等於92年9
    月15日向內政部請求逕予撤銷徵收系爭土地，該部93年1月5
    日台內地字第0930062623號函復，以本案經桃園縣政府查復
    結果，徵收計畫範圍內之土地因原所有權人陳情變更都市計
    畫及暫緩提存，致桃園市公所84年間開發公園時，僅能先行
    開闢百分之60面積，並非變更原使用計畫。本案都市計畫並
    未變更，且為維持市民良好生活品質，桃園市公所將陸續依
    原徵收計畫用途辦理公園興闢事宜，即無土地徵收條例第49
    條第1項第5款規定之情事，不予撤銷徵收。原告等不服，以
    桃園市公所於84年間將原有公七用地，規劃為占地4.4073公
    頃之陽明公園，並於公園周邊闢建寬達14米之道路，將殘餘
    之系爭土地予以區隔，且陽明公園自85年闢建完成迄今，未
    見桃園市公所就系爭土地擬定新的使用計畫，或依原核准徵
    收計畫完成使用，足見系爭土地已無規劃為公園之實益及必
    要；呂來旺君等人請求將同屬公七用地之未使用殘餘土地上
    既有房屋變更為住宅區一事，業經桃園縣政府以92年5月23
    日府城鄉字第092 0109204號函允諾將於桃園市都市計畫第3
    次通盤檢討時再行辦理，顯認無依原核准徵收計畫再闢為公
    園之必要，依土地徵收條例第49條第1項第5款規定，應辦理
    撤銷徵收云云，提起訴願，經訴願駁回，原告仍不服，向本
    院提起行政訴訟。
壹、兩造聲明：
一、原告聲明：
(一)訴願決定及原處分（93年1月5日台內字第0930062623號函）
    撤銷。
(二)被告對原徵收處分應作成撤銷之處分。
(三)訴訟費用由被告負擔。
二、被告及參加人聲明：
(一)原告之訴駁回。
(二)訴訟費用由原告告負擔。
參、兩造主張之理由：
一、原告主張之理由：
(一)原告等人所共有系爭土地，前於61年1月12日即已被劃設為
    台灣省第一期都市計劃公共設施保留地，並規劃為桃園擴大
    都市計劃「公七」公園用地在案。迄至78年5月8日始為桃園
    縣政府以78府地籍字第66205號公告徵收，嗣經需地機關即
    桃園市公所依實際之用地需要，規劃設計為占地達4.4073公
    頃之陽明公園，並於85年間闢建完成後，即殘留小部分已無
    使用必要之前述畸零土地，此後5、6年間從未開發利用。嗣
    因原告等多年來的陳情與異議，原徵收機關即桃園縣政府始
    於90年1月16日將原告等拒未受領之補償費存入「桃園縣政
    府土地徵收未受領補償費保管專戶」，再於90年12月12日將
    土地產權逕行登記於需地機關即桃園市公所名下。該需地機
    關見原告等嗣後對前述徵收公告及土地產權遭強制剝奪等事
    ，迭向桃園縣政府異議，一再爭執徵收公告之效力等情後，
    該所始於91年5月23日另以桃園市都字第0910028470號公告
    限期拆除上開被徵收土地之地上物，合先敘明。
(二)按「已徵收之土地，需用土地人應切實按核准計畫及所定期
    限使用。在未依徵收計畫完成使用前，需用土地人應每年檢
    討其興辦事業計畫，並由其上級事業主管機關列管。有下列
    情形之一者，應辦理撤銷徵收：．．．五、已依徵收計畫開
    始使用，尚未依徵收計畫完成使用之土地，因情事變更，致
    原徵收土地之全部或一部已無使用之必要者。前項規定，於
    本條例施行前公告徵收之土地，適用之。」又「I撤銷徵收
    由需用土地人向中央主管機關申請之。但需用土地人未申請
    者，原土地所有權人得向該管直轄市或縣（市）主管機關請
    求之。II該管直轄市或縣（市）主管機關收受申請後，應會
    同需用土地人及其他有關機關審查，其符合前項規定者，由
    需用土地人向中央主管機關申請之；其未符合規定者，該管
    直轄市或縣（市）主管機關應將處理結果函復原土地所有權
    人。III原土地所有權人不服前項處理結果時，得向中央主管
    機關請求之，經土地徵收審議委員會審議符合規定者，得由
    中央主管機關逕予撤銷。」土地徵收條例第49條、第50條定
    有明文。
(三)茲查原告等人所共有之前項被徵收土地，為78年間經桃園縣
    政府公告徵收並規劃興建為陽明公園後所剩之殘餘土地，依
    現今實際情事顯示，此等殘餘土地已無再予使用之必要，事
    証理由詳陳如下：
１、需地機關桃園市公所於公告徵收後，就此等原屬公七之公園
    預定地，於80幾年間，經確實評估後，規劃設計占地達4.40
    73公頃之陽明公園，並於緊鄰公園處規劃寬達14米之道路（
    即正豐街），沿路且劃設公有停車位供公眾停車使用，全案
    並於85五年間興建完畢。以致原亦被規劃為公七用地之首揭
    殘留土地，自始即與陽明公園分割出來而獨立殘存至今。足
    認需地機關對原有超編之公七公園預定地，經設計規劃占地
    廣達4.4073公頃之陽明公園後，即足敷使用，尚無再行使用
    其餘殘留之畸零土地之必要，否則何須將前述殘留土地獨立
    分割成畸零地？
２、次查自陽明公園於85年間興建完成迄今近8年，本徵收案之
    需地機關即桃園市公所，始終未針對首揭殘留之土地，另為
    詳盡之設計規劃，就是否仍闢為公園一事，尚無擬定明確之
    使用計劃。再參核公七土地所在地之桃園市後站地區，其人
    口不足全市人口之5分之一，惟公園之設置比比皆是，單就
    公園面積即已占全市2分之1以上。茲因大部分之公七土地已
    被闢為占地甚廣之陽明公園後，以該公園之寬廣，實足敷該
    地區民眾休閒使用所需，依現行情事觀察，顯無再行將先前
    因認無使用必要而分割殘留之首揭土地之必要與實益。
３、再參酌桃園縣政府對於同屬公七用地殘留土地之被徵收人之
    呂來旺等18人於92年5月15五日向原處分機關陳情，請求將
    桃園市○○○○路171號至239號既有房屋，比照公十五永康
    街、公六民生路邊變更為住宅區一項，該府經多方研議後，
    最後以92年5月23日府城鄉字第0920109204號函覆前述陳情
    人稱本案將納入桃園市都市計劃第三次通盤檢討時再行辦理
    。在在堪証首揭尚未依原定徵收計劃完成使用之土地，依目
    前實際情事評估，顯無再行闢建為公園之必要。
(四)原告等人為維權益，爰於92年7月29日檢具事證理由，依土
    地徵收條例第49條第1項第5 款之規定，向桃園縣政府請求
    依法撤銷原徵收案，惟該府則以92年8月18日府地權字第092
    0182251號函覆「本案經需地機關-桃園市公所查復：『並無
    符合土地徵收條例第49條所列情事，且本所正辦理地上物拆
    除作業中。』桃園市公所既正辦理地上物拆除作業，本府同
    意該所『並無符合土地徵收條例第49條所列情事』之意見。
    」等語，資為搪塞原告等人聲請撤銷徵收之理由，未准所請
    。嗣經原告等再向被告機關請求逕為撤銷徵收，被告機關則
    依土地徵收條例第50條第3項規定，由土地徵收審議委員會
    召開第89次會議審議決議為「不予撤銷徵收」，所持理由則
    為「一本案經桃園縣政府查復結果，本徵收計畫範圍內土地
    ，因地主陳情變更都市計畫及暫緩提存，導致需用土地人於
    84年間開發公園時，僅先行開闢百分之60面積，並非變更原
    使用計畫，且本案都市計畫亦未變更，又為維持市民良好之
    生活品質，該需用土地人將陸續依原徵收計畫用途辦理公園
    興闢事宜，故本案申請撤銷徵收與土地徵收條例第49條第1
    項第5款規定之情形尚有未合。同意桃園縣政府之處理意見
    不予撤銷徵收。二另有關陳情人所陳系爭土地應無繼續規劃
    為公園使用之實益與必要，請桃園縣政府及需用土地人確實
    檢討，如有陳情人所陳之情形，請依循都市計畫及相關法定
    程序辦理。」等語。原告等人就此審議處分，無法甘服，再
    向行政院提起訴願。詎行政院訴願決定書仍概依被告機關前
    述理由，憑認「本案申請撤銷徵收與土地徵收條例第49條第
    1項第5款規定尚有未合，內政部不予撤銷徵收，並無不妥」
    ，並以「所舉桃園縣政府92年5月23日府城鄉字第092010920
    4號函，係以呂來旺君等陳請將位於公七公園用地範圍內之
    既有房屋變更為住宅區一案，請於桃園市都市計畫第3次通
    盤檢討時，再依法辦理，尚難執為系爭土地已無需依徵收計
    畫闢為公園使用之証明」等由，維持被告機關之原處分，駁
    回原告之訴願在案。
(五)按「已徵收之土地，需用土地人應切實按核准計畫及所定期
    限使用。在未依徵收計畫完成使用前，需用土地人應每年檢
    討其興辦事業計畫，並由其上級事業主管機關列管。」為土
    地徵收條例第49條所明定。茲查首揭坐落於桃園市○○段第
    47至51、第53地號等6筆被徵收土地，雖於78年間即為桃園
    縣政府公告徵收為公園用地，惟因需地機關即桃園市公所於
    84 年間規劃興建陽明公園之際，業經評估無需使用到上開
    土地，以致緊臨陽明公園周邊，特開闢寬達14米之大馬路，
    將上開土地獨立區隔出來，並編定為前述新地號。而上開殘
    餘之畸零土地，自陽明公園於85年間興建完成迄今7、8年，
    皆未見原需地機關即桃園市公所，擬定新的使用計畫，復未
    依原有之徵收計畫完成使用，此外更無依前述土地徵收條例
    之規定，逐年檢討使用計劃，並呈由上級主管機關列管之實
    。僅於近年來因原告等人聲請撤銷原徵收公告等情，該需地
    機關始公告將拆除地上物，充作有使用土地之依據。至於該
    需地機關憑藉何項業經核准之使用計畫，以為土地之使用，
    7、8年來實付之闕如。且為究明本案需地機關即桃園市公所
    有無依土地徵收條例第49九條第1項之規定，切實依照核准
    計劃及所定之使用期限使用案關已徵收之土地等節，被告機
    關理應命原徵收機關及需地機關即桃園縣政府、桃園市公所
    提出原經核准之全案徵收使用計劃，以及84年間闢建陽明公
    園之全案設計規劃書，藉以查明該需地機關究有無依規定，
    切實依照核准計劃及使用期限，合法使用系爭土地；併查明
    需地機關遲於84年間始規劃闢建陽明公園時之實際需地範圍
    如何？何以未將系爭畸零土地併予闢建，反闢建寬達14米之
    馬路，藉以將陽明公園與系爭土地區隔出來等項。反僅以桃
    園縣政府曾空言查復因地主陳情變更都市計劃及暫緩提存，
    導致需地機關於84年間開發公園時，僅先行開闢百分之60
    面積（實際使用面積顯高於此數據），且因本案都市計劃未
    經變更，該需地機關將陸續依原徵收計劃用途辦理公園興闢
    事宜，本案原告等人聲請撤銷徵收，與土地徵收條例第49條
    第1項第5款規定，尚有未合等由，逕為同意桃園縣政府不予
    撤銷徵收之處分，顯有未經查明事實，即予率斷之瑕疵，難
    認妥適。
(六)如前聲請意旨所陳，因需地機關桃園市公所對原有超編之公
    七公園預定地，經實際評估地區之需求，並設計規劃占地廣
    達404073公頃之陽明公園後，確已無再行使用被獨立分割出
    來之系爭剩餘畸零土地，並規劃為公園之實益與必要，否則
    當初於設計規劃並興建陽明公園時，又何須於公園周邊劃設
    一寬達14米之大馬路，以區隔系爭畸零土地？
(七)再就桃園縣政府針對同為公七殘留土地（包含原告等本件陽
    明段第47至51、第53地號土地在內）之被徵收人呂來旺等18
    人陳情應將該殘留土地上有關桃園市○○路171至239號房屋
    變更為住宅區一事，原徵收機關即桃園縣政府經評估後亦允
    諾日後將納入桃園市都市計劃第3次通盤檢討再行辦理等處
    分以觀。足認該府就系爭多年來尚未完成使用之殘留被徵收
    土地，亦認已無依原核准徵收計畫再闢為公園之必要。故依
    土地徵收條例第49條第1項第5 款之規定，系爭殘留未完成
    使用之被徵收土地，已因情事變更，而無使用之必要，而具
    法定撤銷徵收之事由。
貳、被告主張之理由：
一、按「已徵收之土地，需用土地人應切實按核准計畫及所定期
    限使用。在未依徵收計畫完成使用前，需用土地人應每年檢
    討其興辦事業計畫，並由其上級事業主管機關列管。有下列
    情形之一者，應辦理撤銷徵收：一、因作業錯誤或工程變更
    設計，致原徵收之土地不在工程用地範圍內者。二、公告徵
    收時，都市計畫已規定以聯合開發、市地重劃或其他方式開
    發者。三、依徵收計畫開始使用前，因都市計畫變更，規定
    以聯合開發、市地重劃或其他方式開發者。四、依徵收計畫
    開始使用前，其興辦之事業改變或興辦事業計畫經註銷者。
    五、已依徵收計畫開始使用，尚未依徵收計畫完成使用之土
    地，因情事變更，致原徵收土地之全部或一部已無使用之必
    要者。前項規定，於本條例施行前公告徵收之土地，適用之
    。」為土地徵收條例第49條所明定。原告申請依前揭土地徵
    收條例第49條第1項第5款規定撤銷徵收桃園縣桃園市○○段
    47、48、49、50、51、53地號等6筆土地，經桃園縣政府92
    年11月24日府地權字第0920266659號函暨93年12月20日府地
    權字第0930325743號函查復略以：(一)本案因地主陳情變更
    都市計畫及暫緩提存，導致需用土地人於84年間開發公園時
    ，僅針對已完成徵收登記部分先行開闢 (百分之六十面積已
    於85年1月17日開闢完成)，並非變更原使用計畫。(二)桃園
    都市計畫內公園歷經公共設施保留地專案通盤檢討 (82年2
    月公告實施)及第二次通盤檢討 (93 年10月8日公告實施)，
    經各級都市計畫委員會審議皆有不足情形，最終均維持原計
    畫 (依都市計畫法第45條規定公園、體育場所、廣場、兒童
    遊樂場及綠地等公共設施用地不得少於全部面積百分之10
    依桃園擴大都市計畫第二次通盤檢討僅佔百分之7.3)。(三)
    為維持市民良好之生活品質，該需用土地人已陸續依原徵收
    計畫用途辦理公園興闢事宜。又公七範圍內之地上物需用土
    地人已全部清除完畢，第二期開闢工程已於92年11月13日發
    包，目前正辦理驗收中。(四)該府都市計畫公園用地之主管
    單位 (該府城鄉發展局)於92年8月13日之審查為：「查桃園
    公七用地未於都市計畫規定徵收之外之開發方式亦未變更都
    市計畫。」自無「已依徵收計畫開始使用，尚未依徵收計畫
    完成使用之土地，因情事變更，致原徵收土地之全部或一部
    已無使用之必要者。」之情事，原告所請顯不符合土地徵收
    條例第49條撤銷徵收之規定。
二、本案經內政部土地徵收審議委員會第89次會議審議決議：「
    不予撤銷徵收」，其決議理由：「一、本案經桃園縣政府查
    復結果，本徵收計畫範圍內土地，因地主陳情變更都市計畫
    及暫緩提存，導致需用土地人於84年間開發公園時，僅先行
    開闢百分之60面積，並非變更原使用計畫，且本案都市計畫
    亦未變更，又為維持市民良好之生活品質，該需用土地人將
    陸續依原徵收計畫用途辦理公園興闢事宜，故本案申請撤銷
    徵收與土地徵收條例第49條第1項第5款規定之情形尚有未合
    。同意桃園縣政府之處理意見不予撤銷徵收。二、另有關陳
    情人所陳系爭土地應無繼續規劃為公園使用之實益與必要，
    請桃園縣政府及需用土地人確實檢討，如有陳情人所陳之情
    形，請依循都市計畫及相關法定程序辦理。」並以內政部93
    年1月5日台內地字第0930062623號函復原告，揆諸前揭規定
    於法並無違誤。
參、參加人主張之理由：
一、所謂「情事變更」，係指目的事業廢止、變更或其他積極客
    觀之事由，致所徵收之土地之全部或一部無使用之必要，是
    以單純「未依徵收計劃使用土地」之消極情形，應屬土地徵
    收條例第9條或土地法第219條收回被徵收土地範疇，不能做
    為本款情事變更之理由。另徵收之範圍是否過多，係屬徵收
    計劃是否過當，徵收處分裁量是否合乎必要性之問題，與土
    地徵收條例第49 條之撤銷徵收無關。原告雖主張原徵收土
    地面積過大，用地機關僅使用其中4.4073公頃，其餘土地均
    未使用閒置空地達7、8年之久，可見系爭土地已因情事變更
    而無闢建為公園之必要云云，但「土地是否使用」，僅涉及
    收回權成立與否，與其本案主張之請求權基礎無涉。退萬步
    言，縱原徵收土地被徵收過多，亦屬徵收是否必要性之規定
    ，應對原徵收處分不服，與本款撤銷徵收之無關。
二、公七用地其中4.4073公頃部分，除經參加人於84年4月27日
    依原徵收使用計畫於使用期限內，完成第一期新建工程，85
    年1月17日完成第二期新建工程，合計使用百分之60之土地
    外，其餘系爭土地，亦經參加人於92年11月13日發包，第二
    期新闢改善工程於93年1月29日全部完工，同年12月31日完
    成驗收，無所謂系爭土地無繼續闢建為公園使用必要之情事
    。
　　理  由
壹、本件應適用之法條與法理：
一、按土地徵收條例第50條規定：「撤銷徵收由需用土地人向中
    央主管機關申請之。但需用土地人未申請者，原土地所有權
    人得向該管直轄市或（縣）市主管機關請求之。．．．原土
    地所有權人不服前項處理結果時，得向中央主管機關請求之
    ，經土地徵收審議委員會審議符合規定者，得由中央主管機
    關逕予撤銷。」，又「已徵收之土地，需用土地人應切實按
    核准計畫及所定期限使用。在未依徵收計畫完成使用前，需
    用土地人應每年檢討其興辦事業計畫，並由其上級事業主管
    機關列管。有下列情形之一者，應辦理撤銷徵收：‧‧‧五
    、已依徵收計畫開始使用，尚未依徵收計畫完成使用之土地
    ，因情事變更，致原徵收土地之全部或一部已無使用之必要
    者。」，為土地徵收條例第49條第1項所明定，其構成要件
    著重於持續性之公共事業，在計劃進行中，事後有積極客觀
    之情事變更事實發生，致該持續性的公共事業已不再需要該
    被徵收之土地而言。
二、原徵收土地是否已無使用必要，不應僅以「原徵收目的所擬
    興建之公共設施是否還有可能使用該土地」作為判斷之惟一
    標準，還應進一步考量：
(一)用地需求：
  １、國家公權力機關在決定從事公共設施之興建時，不能僅以
      「有無取得設施用地」為衡量，更須考量社會（社區）對
      於該公共設施之需求程度，以及自身財政情況是否足以支
      應興建經費與完成後管理維護之各項開銷。因此，原徵收
      土地是否已無使用必要，應考慮需用土地人（機關）之土
      地利用計畫（包括都市計畫以及位階更高、需地機關亦受
      拘束之區域計畫），以及已有之公共設施興建之情況，判
      斷是否仍擬利用該地興建公共設施。
  ２、用地機關不應僅以都市用地計畫劃定為公共設施保留地即
      認為該地有使用之必要，尚應斟酌已有之公共設施興建之
      情況。例如於公（鐵）路開闢完成後，部分原徵收之土地
      並未使用，因為在已完成之公（鐵）路旁再開闢另一公（
      鐵）路之可能性極微，此時即可認為，該未使用之土地已
      無使用之必要。
(二)土地本身之條件：
  １、除用地需求之外，未使用土地本身之狀況亦應加以考量，
      例如地勢是否過於崎嶇、面積是否過小、是否形狀零碎等
      等。
  ２、倘該未使用之土地本身具有上述不適宜興建公共設施之情
      況，即使都市用地區劃上仍屬公共設施保留地，亦應認為
      該未使用之土地已無使用之必要。
貳、兩造攻擊防禦要旨：
    原告主張：系爭土地經「公七」公園用地徵收，規劃設計為
    占地達4.4073公頃之陽明公園，並於緊鄰公園處規劃寬達14
    米之道路（即正豐街），沿路且劃設公有停車位供公眾停車
    使用，於85年間闢建完成後，系爭土地即與陽明公園分離而
    獨立殘存至今，自陽明公園興建完成迄今近8年，桃園市公
    所就系爭殘留之土地是否仍闢為公園一事，尚無擬定明確之
    使用計劃，91年5月23日方公告限期拆除地上物，觀諸陽明
    公園甚為寬廣，足敷該地區民眾休閒使用所需，顯無將已分
    割殘留之系爭土地建為公園之必要，且就同為公七殘留土地
    被徵收人呂來旺等18人陳情將既有房屋變更為住宅區一事，
    桃園縣政府已允諾日後納入桃園市都市計劃第3次通盤檢討
    再行辦理等情觀之，足認該府就系爭土地，亦認已無依原核
    准徵收計畫再闢為公園之必要，系爭土地已因情事變更，而
    無使用之必要，具有法定撤銷徵收之事由等語。被告則以：
    本案因地主陳情變更都市計畫及暫緩提存，導致需用土地人
    於84年間開發公園時，僅針對已完成徵收登記部分先行開闢
    百分之60，並非變更原使用計畫。嗣桃園都市計畫內公園歷
    經公共設施保留地專案通盤檢討及第二次通盤檢討，均認公
    園用地有不足情形，最終均維持原都市計畫。系爭土地地上
    物已全部清除完畢，第二期開闢改善工程已於92年11月13日
    發包，已經完工並驗收完畢，本件顯不符合土地徵收條例第
    49條情事變更撤銷徵收之規定等語置辯。
參、認定事實所憑証據及兩造不爭之事實：
    系爭土地係參加人桃園縣桃園巿公所為辦理都市計畫公七公
    園工程，經輔助參加人桃園縣政府報經臺灣省政府函核准徵
    收，桃園縣政府公告。徵收計畫範圍內之土地因部分所有權
    人陳情要辦理都市計畫變更，故84年間開發公園時，僅先行
    開闢百分之60面積，並於公園周邊闢建寬達14米之道路，致
    系爭土地與陽明公園區隔，但歷經公共設施保留地專案通盤
    檢討及第二次通盤檢討，桃園都市計畫內公園均維持原計畫
    ；呂來旺等人請求將同屬公七公園用地未使用土地上既有房
    屋變更為住宅區一事，曾經桃園縣政府允諾將於桃園市都市
    計畫第3次通盤檢討時再行辦理。嗣原告向桃園縣政府申請
    撤銷系爭土地之徵收，經桃園縣政府函復拒絕，原告再向被
    告請求逕予撤銷徵收系爭土地，經被告函復拒絕等情，有台
    灣省政府78年4月7日78府地四字第36205號函桃園縣政府78
    年5 月8日78八府地籍字第66305號公告、徵收計劃書、土地
    登記謄本、桃園縣政府以92年5月23日府城鄉字第092010920
    4號函、92年8月18日府地權字第0920182251號函、92年10月
    7日桃市都字第0920052931號函、被告93年1月5日台內地字
    第093006 2623號在卷可憑，為兩造所不爭執，堪信為真。
肆、兩造之爭點：
    系爭土地是否「因情事變更，已無依原核准徵收計畫再闢為
    公園之必要」，而符合土地徵收條例第49條第1項第5款撤銷
    徵收之情事？
伍、本院之判斷：
一、原告向輔助參加人桃園縣政府申請撤銷系爭土地之徵收，經
    輔助參加人函復拒絕，原告再向被告請求逕予撤銷徵收系爭
    土地，經被告函復拒絕，已如前述，依其申請撤銷徵收之過
    程觀之，原告提起本件課予義務訴訟，合於上開土地徵收條
    例第50條規定之申請撤銷徵收程序，合先敘明。
二、依桃園都市計畫用地需求，系爭土地仍有開闢為公園使用之
    必要：
    按依都市計畫法第45條規定公園、體育場所、廣場、兒童遊
    樂場及綠地等公共設施用地不得少於全部面積百分之10，然
    依桃園擴大都市計畫第二次通盤檢討，前揭用地僅佔桃園都
    市計畫面積百分之7.3，經各級都市計畫委員會審議皆有不
    足情形，從而桃園都市計畫內公園歷經公共設施保留地專案
    通盤檢討及第二次通盤檢討，最終均維持原計畫等情，已如
    前述，系爭土地自仍有闢建為公園使用之必要，原告認陽明
    公園十分寬廣，已足敷該地區民眾休閒使用所需，系爭土地
    已無使用必要云云，係其一己主觀之見解，不足採信。
三、列入通盤檢討不表示系爭土地無使用必要：
    就呂來旺等人請求將公七範圍內未使用土地（含系爭土地）
    上既有房屋變更為住宅區一事，輔助參加人桃園縣政府雖允
    諾於桃園市都市計畫第3次通盤檢討時再行辦理，但通盤檢
    討結果亦可能是「維持原都市計畫」（一如前2次通盤檢討
    之結果），「列入第3次通盤檢討」，僅表示有可研究之餘
    地，不代表輔助參加人「認為」系爭土地無續闢為公園之必
    要，亦不表示系爭土地確無闢為公園使用之必要，原告主張
    尚不足採。
四、系爭土地於84年間時，縱與陽明公園已開發部分並未相連，
    但與其「闢建為公園使用」之必要性無涉：
    按公園綠地是否相連形成整體之大面積綠地，固然會造成綠
    化功效的高低差異，但與公園綠地之基本需求無關，殘餘土
    地仍可闢建為小型公園，此與前揭所舉「公（鐵）路開闢完
    成後，部分原徵收之土地並未使用，因在已完成之公（鐵）
    路旁再開闢另一公（鐵）路之可能性極微，故可認為該未使
    用之土地已無使用之必要。」之情形不同。本件依桃園都市
    計畫既有續闢公園之必要，而公園可依面積大小比鄰闢建，
    不一定要相連接，參加人於84年間雖興建14米道路，致系爭
    土地與已開發之陽明公園不相連接，但不表示當時桃園都市
    計畫之公園用地己經滿足，亦不代表當時參加人主觀上已無
    繼續使用系爭殘餘土地之意願。
五、系爭土地並無土地徵收條例第49條第1項第5款「因情事變更
    ，已無依原核准徵收計畫再闢為公園之必要」之情事：
(一)所謂「情事變更」，係指目的事業廢止、變更或其他積極客
    觀之事由，致所徵收之土地之全部或一部無使用之必要，是
    以單純「未依徵收計劃使用土地」之消極情形，應屬土地徵
    收條例第九條或土地法第219條收回被徵收土地範疇，不能
    做為本款情事變更之理由。另徵收之範圍是否過多，係屬徵
    收計劃是否過當，徵收處分裁量是否合乎必要性之問題，土
    地所有權人應就徵收處分提出不服，亦與土地徵收條例第49
    條之撤銷徵收無關。
(二)本件原告雖主張原徵收土地面積過大，用地機關僅使用其中
    4.4073公頃，其餘土地均未使用閒置空地達7、8年之久，可
    見系爭土地已因情事變更而無闢建為公園之必要云云，但「
    土地是否使用」，僅涉及收回權成立與否，而「徵收之範圍
    是否過大」，係徵收處分是否違法之問題，均與本案土地徵
    收條例第49條之撤銷徵收無關，已如前述，原告自不得將「
    未使用」、「徵收面積過大」列為撤銷徵收之理由。
(三)系爭土地係因所有權人不斷要求變更都市計畫致遲未開發，
    其雖有6、7年未使用情事，但「未使用」之事實，不表示桃
    園都市計畫公園用地已經充足，亦不表示用地機關主觀上已
    無繼續使用之意願，更何況用地機關因人力、預算關係，有
    逐筆開發已徵收土地之裁量權，本件都市計畫既未變更，參
    加人先就已徵收之部分開發百分之60（陽明公園），其餘部
    分俟都市計畫通盤檢討確定後，再依其預算逐筆開發，並未
    逾越裁量權行使之範圍，不能因此認為有何情事變更。
(四)何況公七範圍內之地上物，參加人已全部清除完畢，第2期
    新闢改善工程已於92年11月13日發包，於93年1月29日全部
    完工，同年12月31日完成驗收，目前14米寬道路已經不存在
    ，系爭土地與陽明公園已連接為公園整體等情，有完工圖、
    公七公園第2期新闢改善工程工程結算驗收証明書在卷可憑
    ，系爭土地於「當時所訂定之徵收計畫」及目前之用地需求
    、土地本身條件並無任何積極客觀變更，自無「情事變更」
    之情形，殊不得以徵收之土地閒置過久、徵收範圍過大、與
    已開發部分不相連、已列入都市計畫通盤檢討範圍等原因，
    即認為情事變更。
六、從而，原告所列事由，均與土地徵收條第49條第1項第5款之
    情事變更構成要件不該當，被告依首揭規定，否准原告撤銷
    徵收之申請，並無不合。訴願決定遞予駁回，亦無違誤，均
    應予維持。本件原告之訴為無理由，應予駁回。
七、本件事證已臻明確，兩造其他攻擊防禦方法，於判決結果並
    無影響，無再一一審酌之必要，附此敘明。
據上論結，本件原告之訴為無理由，爰依行政訴訟法第98條第3
項前段，判決如主文。
中　　華　　民　　國　　94　　年　　11　　月　　25　　日
                        第五庭審判長法  官　葉百修
                                    法  官  李玉卿
                                    法  官　黃清光
上為正本係照原本作成。
如不服本判決，應於送達後20日內，向本院提出上訴狀並表明上
訴理由，如於本判決宣示後送達前提起上訴者，應於判決送達後
20日內補提上訴理由書（須按他造人數附繕本）。
中　　華　　民　　國　　94　　年　　11　　月　　25　　日
                                    書記官　簡信滇
附表：
